臺灣高等法院刑事判決　　　　　　　 96年度交上易字第177號
　　上　訴　人
　　即　被　告　丙○○
　　選任辯護人　辛　武律師
上列上訴人因過失傷害案件，不服臺灣板橋地方法院95度交易字
第157號，中華民國96年4月18日第一審判決（起訴案號：臺灣板
橋地方法院檢察署95年度偵字第5589號），提起上訴，本院判決
如下：
    主  文
原判決撤銷。
丙○○從事業務之人，因業務上之過失傷害人致重傷，處有期徒
刑陸月，減為有期徒刑參月，如易科罰金，以銀元參佰元即新台
幣玖佰元折算壹日。
    事  實
一、丙○○受僱於三重汽車客運股份有限公司（下稱三重客運公
    司）擔任司機，平日駕駛營業大客車為業，為從事業務之人
    。其於民國（下同）94年5月19日下午6時30分許，駕駛三重
    客運公司所有之車牌號碼FJ－688號營業大客車，沿臺北縣
    泰山鄉○○路○段由東往西方向行駛，途經臺北縣泰山鄉○
    ○路○段6之1號時，原應注意兩車併行之間隔，並隨時採取
    必要之安全措施，而依當時之路況係夜間有照明、天候晴朗
    、視距良好，路面乾燥、無缺陷及無障礙物，且其意識清楚
    ，並無不能注意之情形，適遇同方向在其大客車右側騎乘腳
    踏車之兒童甲○○，騎乘至同一地點，丙○○疏未留意二車
    併行行駛時應注意保持安全間隔，甲○○騎乘腳踏車因見大
    客車在旁近身通過而致重心不穩，人車失控向左偏倒，其右
    腿慘遭上開大客車之右後輪輾過，受有右側脛骨腓骨開放性
    粉碎骨折併右側膝膕動脈血管受損阻塞、脫手套式皮膚受損
    之傷害，因而作膝上截肢手術，造成毀敗一肢機能之重傷害
    。
二、案經被害人甲○○及其父乙○○訴由臺北縣政府警察局新莊
    分局報請臺灣板橋地方法院檢察署檢察官偵查起訴。
    理  由
一、證據能力之說明：
（一）按被告以外之人於審判外之言詞或書面陳述，除法律有規
      定者外，不得作為證據。又被告以外之人於審判外之陳述
      ，經當事人於審判程序同意作為證據，法院審酌該言詞陳
      述或書面陳述作成時之情況，認為適當者，亦得為證據。
      ，刑事訴訟法第159條第1項、第159條之5第1項分別定有
      明文。
（二）本案相關之供述、非供述證據並無顯不可信之情況，檢察
      官、上訴人即被告丙○○及其選任辯護人於本院審理中對
      本案之供述、非供述證據均表示無意見而同意作為證據（
      見本院96年7月17日準備程序筆錄、96年7月25日審判程序
      筆錄），本院審酌該等證據作成之狀況亦認為適當，依刑
      事訴訟法第159條之5第1項規定，本案相關之供述、非供
      述證據均有證據能力。
二、訊據被告固坦承於上開時、地，駕駛營業大客車輾壓被害人
    甲○○之右腿，致被害人甲○○受傷之事實，惟否認有何過
    失之情形，辯稱：伊當時開車經過事發現場並沒有注意旁邊
    有腳踏車，也沒有開到慢車道，且被害人之弟曾證稱有四、
    五隻野狗追被害人，被害人因此慌亂跌倒才會發生此件車禍
    ，伊並無過失云云。
三、經查：
（一）上開事實，有目擊證人曾慶和於警詢中與原審審理時之證
      言，並有道路交通事故調查報告表、道路交通事故調查報
      告表（一）、（二）、三重汽車客運股份有限公司員工服
      務證明書、被告職業大客車駕駛執照影本、被告三重客運
      公司駕駛員證影本各1件分別在卷可稽；又被害人甲○○
      確因本件車禍受有右側脛骨腓骨開放性粉碎骨折併右側膝
      膕動脈血管受損阻塞、脫手套式皮膚受損之傷害，因而作
      膝上截肢手術，造成毀敗一肢機能之重傷害，此有國立臺
      灣大學醫學院附設醫院於94年6月8日出具之被害人甲○○
      診斷證明書1件在卷足憑，且有被害人傷勢照片共10張在
      卷可據。
（二）按汽車行駛時，駕駛人應注意兩車併行之間隔，並隨時採
      取必要之安全措施；道路交通安全規則第94條第3項定有
      明文。查證人曾慶和於原審審理時曾結證稱：被害人甲○
      ○騎乘腳踏車同向併行在被告所駕駛之營業大客車右側中
      間的位置，後來被害人甲○○所騎乘之腳踏車在大客車旁
      晃一下往左邊倒，人被營業大客車壓到，但被告沒發現肇
      事，伊就開車追被告到二省道處攔住被告之大客車，告訴
      被告壓到一個小孩的事一情（見原審卷96年4月4日審判筆
      錄第8至11頁）；佐以被告於偵查中及原審審理時皆自承
      ：伊當時並不知有撞到人，是後來有人追上伊所駕駛之車
      ，告訴伊有壓到小孩等語（見同前偵卷第64頁及原審卷95
      年6月30日準備程序筆錄第3頁）；被告於本院審理時亦供
      稱：伊對被害人的出現完全沒有印象，他不是從我前面出
      現，伊也不知道有撞到人等語（見本院96年7月25日審判
      程序筆錄），足見被告當時確實疏未注意其大客車兩側狀
      況，也未注意車輛併行時應保持相當間隔，堪以認定。
（三）道路交通安全規則第94條第3項規定兩車併行間隔之標準
      ，自應依實際情況而為認定，本件肇事當時之路況係夜間
      有照明、天候晴朗、視距良好，路面乾燥、無缺陷及無障
      礙物等情，已據前開道路交通事故調查報告表載明，且被
      告乃領有職業大客車駕駛執照之汽車駕駛人，業經其供明
      在卷，並有前開被告職業大客車駕駛執照影本在卷，則其
      駕車行經上開路段，見路寬僅有4點1公尺，其大客車車寬
      即達2點40公尺且前方路面亦因槽化線而將減縮路面寬度
      ，亦為被告自承在卷，且有現場圖在卷可佐，更理應注意
      兩車併行之間隔，以避免危險之發生，詎其竟疏未注意被
      害人騎乘腳踏車在其右側同向行駛，因未保持兩車安全之
      行車間隔，致被害人騎乘腳踏車因大客車近身通過，致重
      心不穩，人車失控向左偏倒，其右腿慘遭被告所駕駛之營
      業大客車右後輪輾過，而依上述肇事路段當時情況，被告
      並無不能注意之情事，竟未依前揭規定駕車肇致本件車禍
      ，其自難辭過失之責。被害人甲○○確因本件車禍受有重
      傷，已詳如前述，則被告之過失犯行與被害人之傷勢間，
      顯有相當之因果關係。
（四）被告雖辯稱依被害人之弟所言係被害人自己遭野狗嚇到方
      跌倒云云，惟查證人曾慶和於原審已明確結證稱：伊沒注
      意到事故現場有野狗等語（見原審卷96年4月4日審判筆錄
      第9頁）；以及被害人甲○○於偵訊時陳稱：事發當時並
      無野狗，是伊弟弟尤日昇怕被父親責打，才說有野狗等語
      （見同前偵卷第64頁95年3月22日偵訊筆錄第2頁）。另證
      人即到場處理員警張根培亦結證稱：道路交通事故調查報
      告表上所寫的野犬，乃是依據被害人甲○○的弟弟尤日昇
      之陳述所繪製，伊對該部分有懷疑，並非伊親眼目擊等語
      （見原審卷96年2月14日審判筆錄第8頁）；況被告於本院
      審理時亦供稱：伊沒有注意到有無野狗（見本院96年7月
      25日審判程序筆錄），是本案事發當時現場應無野狗，被
      告上開所辯，委無可採。
（五）至卷附之臺灣省臺北縣區車輛行車事故鑑定委員會於94年
      10 月17日出具之北縣鑑字第0945181183號函暨所附鑑定
      意見書，雖認本件車禍肇事原因，係一群數量約4、5隻之
      野狗為肇事主因，被告違規行駛慢車道為肇事次因。然本
      院認本件車禍事發當時現場應無野狗，已如前述；而因被
      害人甲○○受傷後之肌肉組織大部分散佈於快車道上，有
      前開道路交通事故調查報告表載明及現場照片在卷可徵，
      又前揭鑑定亦未說明如何認定被告有違規行駛於慢車道之
      情形及被害人受傷後之肌肉組織為何散佈於快車道上？另
      臺灣省車輛行車事故覆議鑑定委員會95年3月2日府覆議字
      第0950100060號函，雖認被告未充分注意車前狀況，為肇
      事次因；然依目擊證人曾慶和結證稱被告所駕駛之營業大
      客車係與被害人騎乘之機車是併行之情形，即應與前揭鑑
      定意見所謂「未注意車前狀況」無涉，從而，上開鑑定意
      見顯與事實不符，自不得採為有利於被告認定之證據，附
      予敘明。
（六）綜上所述，本件事證已臻明確，被告上開犯行堪以認定，
      應予依法論科。
四、論罪及新舊法比較適用：
（一）被告於本件案發時，係三重客運之大客車司機，為從事業
      務之人，其駕車肇事致人受重傷，核其所為，係犯刑法第
      284條第2項後段之業務過失致重傷罪。
（二）新舊法比較適用：被告行為後，刑法已於94年2月2日修正
      公布，並於95年7月1日施行，修正後第2條第1項規定：「
      行為後法律有變更者，適用行為時之法律。但行為後之法
      律有利於行為人者，適用最有利於行為人之法律。」此項
      修正乃為符合刑法第1條罪刑法定主義之要求，貫徹法律
      禁止溯及既往原則，屬規範行為後法律變更所生新舊法律
      比較適用之準據法，無比較新舊法之問題，應逕適用修正
      後刑法決定新舊法之適用，先予敘明。又關於刑法修正後
      之新舊法比較，應就罪刑有關之一切情形，綜其全部罪刑
      之結果而為比較，最高法院95年5月23日著有95年度第8次
      刑庭會議決議可參。
    1.重傷害：刑法修正前之第10條第4項規定：「稱重傷者，
      謂下列傷害：一、毀敗或嚴重減損一目或二目之視能。二
      、毀敗或嚴重減損一耳或二耳之聽能。三、毀敗或嚴重減
      損語能、味能或嗅能。四、毀敗或嚴重減損一肢以上之機
      能。五、毀敗或嚴重減損生殖之機能。六、其他於身體或
      健康，有重大不治或難治之傷害。」刑法修正後，該條第
      4項第1款至第5款雖將「毀敗」修正為「毀敗或嚴重減損
      」，但第6款則未修正。就本案而言，被害人甲○○因本
      件車禍作膝上截肢手術，造成毀敗一肢機能之重傷害，不
      論修正前後，均屬該條第4款之重傷害，對被告而言並無
      有利或不利之情形。
    2.罰金刑：修正前刑法分則編有關罰金刑之貨幣單位為銀元
      ，且依刑法分則編應處罰金者，應適用罰金罰鍰提高標準
      條例第1條、第4條之規定，亦即應按各該具體條文制定或
      修正之時間先後，定其提高之倍數。刑法修正後，刑法施
      行法增訂第1之1條，於95年6月14日經總統公布，並自同
      年7月1日起施行，該條規定：「中華民國94年1月7日（註
      ：立法院通過修正案之時間）刑法修正施行後，刑法分則
      編所定罰金之貨幣單位為新臺幣。94年1月7日刑法修正時
      ，刑法分則編未修正之條文定有罰金者，自94年1月7日刑
      法修正施行後，就其所定數額提高為30倍。但72年6月26
      日至94年1月7日新增或修正之條文，就其所定數額提高為
      3倍」。亦即自95年7月1日起，刑法分則編所定罰金之貨
      幣單位，由原來之銀元改為新臺幣，且94年1月7日刑法修
      正時，刑法分則編未修正之條文定有罰金者，自95年7月1
      日起，有關罰金之數額提高為30倍。本件被告係犯刑法第
      284條第2項之罪，該罪有罰金刑之處罰，且自24年7月1日
      公布施行後即未再修正，依增訂刑法施行法第1之1條之規
      定，其罰金以新臺幣為單位，數額應提高30倍。此與修正
      前之罰金以銀元為單位，適用罰金罰鍰提高標準條例之結
      果應提高10倍者，對被告而言並無不利（新臺幣與銀元之
      比例為1比3，換算結果亦為30倍）。
    3.易科罰金之折算標準：被告行為時之刑法第41條第1項前
      段規定：「犯最重本刑為5年以下有期徒刑以下之刑之罪
      ，而受6個月以下有期徒刑或拘役之宣告，因身體、教育
      、職業、家庭之關係或其他正當事由，執行顯有困難者，
      得以1元以上3元以下折算1日，易科罰金。」被告行為時
      之易科罰金折算標準，依修正前罰金罰鍰提高標準條例第
      2 條前段（現已刪除）規定，係就其原定數額提高為100
      倍折算1日，則本件被告行為時之易科罰金折算標準，應
      以銀元100元至300元折算1日，經折算為新臺幣後，應以
      新臺幣300元至900元折算為1日。惟95年7月1日施行之刑
      法第41條第1項前段規定：「犯最重本刑為5年以下有期徒
      刑以下之刑之罪，而受6個月以下有期徒刑或拘役之宣告
      者，得以新臺幣1千元、2千元或3千元折算1日，易科罰金
      。」，經比較修正前後易科罰金折算標準，以舊法較有利
      被告。
    4.綜合上述各條文修正前後之比較，以被告行為時之法律較
      有利於行為人，自應適用修正前刑法之相關規定予以論處
      。
五、原審以本件事證明確，對被告予以論罪科刑，固非無見。惟
    查：本件犯罪在96年4月24日以前，合於中華民國96年罪犯
    減刑條例之規定，依法應予以減刑，原判決未及適用，尚有
    未洽。被告上訴否認犯罪指摘原判決不當，雖無理由，惟原
    判決既有上述可議之處，仍屬無可維持，自應由本院將原判
    決撤銷改判。爰審酌被告素行尚佳，因一時疏失肇事致被害
    人受重傷，及犯後否認犯行未見悔悟，且至今仍未與被害人
    達成和解等一切情狀，量處如主文第二項所示之刑，又被告
    犯罪時間在96年4月24日前，所犯合於中華民國96年罪犯減
    刑條例之減刑條件，依法減其宣告刑二分之一，並諭知易科
    罰金折算標準，以資懲儆。
據上論斷，應依刑事訴訟法第369條第1項前段、第364條、第299
條第1項前段、刑法第2條第1項前段、第284條第2項後段、修正
前第41條第1項前段，修正前刑法第41條第1項前段，中華民國96
年罪犯減刑條例第2條第1項第3款、第7條、第9條，罰金罰鍰提
高標準條例第1條前段、修正前第2條，現行法規所定貨幣單位折
算新臺幣條例第2條，判決如主文。
本案經檢察官田炳麟到庭執行職務。
中　　華　　民　　國　　96　　年　　8 　　月　　15　　日
                  刑事第十庭審判長法  官  楊炳禎
                                  法  官  陳博志
                                  法  官  李春地
以上正本證明與原本無異。
不得上訴。
                                  書記官  阮桂芳
中　　華　　民　　國　　96　　年　　8 　　月　　15　　日
附錄：本案論罪科刑法條全文
刑法第284條第2項
從事業務之人，因業務上之過失傷害人者，處1 年以下有期徒刑
、拘役或1 千元以下罰金，致重傷者，處3 年以下有期徒刑、拘
役或2 千元以下罰金。
